 
---
title: "Exercices : R et RStudio"
tutorial:
  id: "cours-1"
  version: 0.0
output: 
  learnr::tutorial:
    language:
      fr:
        button:
          nexttopic: Suivant
          previoustopic: Précédent
runtime: shiny_prerendered
---


```{r setup, include=FALSE}
library(learnr)
# library(tidyverse)
checker <- function(label, user_code, check_code, envir_result, evaluate_result, ...) {
  list(message = check_code, correct = TRUE, location = "append")
}
tutorial_options(exercise.timelimit = 60, exercise.checker = checker)
```




# Exercices : Introduction

## Plan

Cette série d'exercices est une adaptation libre de
contenus tirés du site suivant:

- "https://github.com/dlab-berkeley/R-Fundamentals"

Ce  tutoriel vous aidera à effectuer les tâches suivantes:

* Installer R sur votre ordinateur
* Installer  RStudio IDE
* Installer un package   

## Installation de R

![](https://www.youtube.com/watch?v=uEZPWRmbQPI&list=PLd5KCIp7jmqeEunrycs-LwT2PGGTA-v9-&index=2)

## Testez vos connaissances 

```{r quiz1, echo=FALSE}
quiz(caption = "Installation de R",
  question("Où peut-on télécharger R?",
    answer("www.rstudio.com/download"),
    answer("[cloud.r-project.org](http://cloud.r-project.org)", correct = TRUE, message = "Vous pouvez aussi télécharger R à partir de  [cran.r-project.org](http://cran.r-project.org)"),
    answer("www.r-project.org", message = "Bon essai, mais pas exactemment,  www.r-project.org ne fournit pas de lien direct pour télécharger R, il pointe plutôt vers un des sites ci-dessus."),
    answer("www.r.com"),
      correct = "Bonne réponse",
      try_again = "Mauvaise réponse",
      submit_button = "Soumettre votre réponse",
      try_again_button = "Réessayez",
    allow_retry = TRUE
  )
)
```

##

```{r quiz2, echo=FALSE}
quiz(caption =  "Installation de R",
  question("A quelle fréquence faut-il mettre à jour R?",
    answer("A chaque utilisation", message = "Ce ne serait pas nécessaire, à moins que vous utilisez R très rarement !"),
    answer("A peu près une fois par année", correct = TRUE, "R publie une nouvelle version chaque année, mais il vaut mieux faire la mise à jour en cas de problème (bug) non expliqué "),
    answer("Jamais", message = "Une nouvelle version de R est publiée environ une fois par an. Il est fortement conseillé de travailler avec la dernière version de R." ),
      correct = "Bonne réponse",
      try_again = "Mauvaise réponse",
      submit_button = "Soumettre votre réponse",
      try_again_button = "Réessayez",
    allow_retry = TRUE
  )
)
```

## Installer RStudio

- RStudio est un environnement de développement intégré (IDE=Integrated Development Environment)  pour R. 

- Il facilite la programmation en R.

![](https://www.youtube.com/watch?v=oC86ft9lhTM&list=PLd5KCIp7jmqeEunrycs-LwT2PGGTA-v9-&index=9)


## Testez vos connaissances

```{r quiz3, echo=FALSE}
quiz (caption = "Installation de RStudio",
      question ("C'est quoi l'EDI RStudio?",
                answer ("Une application qui facilite l'utilisation de R.", correct = TRUE, message = "RStudio organise votre espace de travail et facilite l'écriture, l'utilisation, le débogage et la sauvegarde du code R."),
                answer ("Une application qui vous permet d'utiliser R sans écrire de code", message = "Le code fournit un enregistrement reproductible de votre travail, ce qui est essentiel pour les analyses staistiques."),
                answer ("Un tableur comme Microsoft Excel."),
                answer ("Un autre nom pour R", message = "R et RStudio sont deux choses distinctes. R est une langue, comme l'anglais. Considérez RStudio comme un programme qui vous aide à utiliser la langue, un peu comme la façon dont un programme de traitement de texte vous aide à écrire en anglais/français. "),
                      correct = "Bonne réponse",
      try_again = "Mauvaise réponse",
      submit_button = "Soumettre votre réponse",
      try_again_button = "Réessayez",
                allow_retry = TRUE
      )
)
```


##

```{r quiz4, echo=FALSE}
quiz (caption = "Installation de RStudio",
      question ("L'EDI RStudio est-il gratuit à télécharger et à utiliser?",
                answer ("Oui!", correct = TRUE, message = "Comme R, RStudio est gratuit et open-source. Il existe des versions professionnelles de RStudio avec des fonctionnalités améliorées.") ,
                answer ("Non.", message = "Comme R, RStudio est gratuit et open-source. Il existe des versions professionnelles de RStudio avec des fonctionnalités améliorées.")
      )
)
```

##

```{r quiz5, echo=FALSE}
quiz (caption = "Installation de RStudio",
      question ("Avez-vous besoin d'installer R si vous avez déjà RStudio?",
                answer ("Oui.", correct = TRUE),
                answer ("Non.", message = "R n'est pas fourni avec RStudio; vous devez installer R séparément.")
      )
)
```



## Installer des Packages

![](https://www.youtube.com/watch?v=joKOVNSIXCE&list=PLd5KCIp7jmqeEunrycs-LwT2PGGTA-v9-&index=8)

## Testez vos connaissances 

```{r  a1,echo = FALSE}
quiz (caption = "Quiz - Travailler avec un package",
  question ("Quelle commande utilisez-vous pour installer des packages?",
    answer ("` library () `",
      message = "Nous verrons ce que` library () `fera plus tard."),
    answer ("` install.packages () `", correct = TRUE),
    answer ("` install_packages () `"),
    answer ("Il n'y a pas de commande. Vous devez visiter [cran.r-project.org] (http://cran.r-project.org) et télécharger les packages manuellement.", message = "R facilite le téléchargement des packages. Vous vous connectez à Internet, puis exécutez l'une des commandes ci-dessus. "),
          correct = "Bonne réponse",
      try_again = "Mauvaise réponse",
      submit_button = "Soumettre votre réponse",
      try_again_button = "Réessayez",
    allow_retry = TRUE
  )
)
  
```

## Packages

```{r a2,  echo = FALSE}
quiz (caption = "Quiz - Travailler avec un package",
  question ("À quelle fréquence devez-vous installer un package sur votre ordinateur?",
    answer ("Chaque fois que vous redémarrez R"),
    answer ("Chaque fois que vous redémarrez votre ordinateur"),
    answer ("Une seule fois. Par la suite, R peut le trouver sur votre disque dur si nécessaire.", correct = TRUE),
    answer ("Jamais, tant que vous êtes connecté à Internet.", message = "Cela peut être vrai si vous utilisez R sur un service cloud. Cependant, si vous utilisez R localement sur votre propre ordinateur, vous aurez besoin d'installer chaque package que vous utilisez sur votre ordinateur. "),
          correct = "Bonne réponse",
      try_again = "Mauvaise réponse",
      submit_button = "Soumettre votre réponse",
      try_again_button = "Réessayez",
    allow_retry = TRUE
  )
)
  
```

## 

```{r a3,  echo = FALSE}
quiz (caption = "Quiz - Travailler avec un package",
  question ("C'est quoi tidyverse?",
    answer ("Une collection de packages qui fonctionnent bien ensemble et fournissent des outils pour les tâches courantes de science des données.", correct = TRUE, message = 'Vous pouvez installer tous les packages tidyverse à la fois avec `install.packages (" tidyverse ")` . '),
    answer ("Un programme de traitement de texte pour R"),
    answer ("Un style de code qui se lit comme de la poésie"),
    answer ("Un univers alternatif où tout le monde est programmeur R."),
          correct = "Bonne réponse",
      try_again = "Mauvaise réponse",
      submit_button = "Soumettre votre réponse",
      try_again_button = "Réessayez",
    allow_retry = TRUE
  )
)
```



## 

### Une erreur courante


```{r packages1, echo = FALSE}
question("que signifie le message d'erreur suivant?`object _____ does not exist.`",
         answer("Vous avez mal orthographié le nom de l'objet en question"),
         answer("Vous avez oublié de charger le package qui contient cet objet"),
         answer("Les deux réponses sont bonnes", correct = TRUE),
         allow_retry = TRUE)
```

##

### Charger un package


Dans le bloc de code ci-dessous, chargez le package `tidyverse`. Chaque fois que vous chargez un package, R charge également tous les packages dont dépend le package en question. Par exemple, chaque fois que vous chargez `tidyverse`,ce dernier charge également `ggplot2`,` dplyr`, `tibble`,` tidyr`, `readr` et` purrr`.


```{r packages2, exercise = TRUE}

```

```{r packages2-solution}
library(tidyverse)
```

```{r packages2-check}
"R gardera les packages chargés jusqu'à ce que vous fermiez votre session R. Lorsque vous rouvrirez R, vous devrez recharger vos packages
"
```





